---
title: "Generación de un mapa de riqueza de especies de plantas"
format: 
  html:
    lang: es
    theme: cosmo
    toc: true
    toc-expand: 3
---

# Introducción
Este documento, elaborado con el sistema de publicación técnica y científica [Quarto](https://quarto.org/), detalla el proceso de generación de un mapa de riqueza de especies. La riqueza de especies de un polígono se calcula al contar la cantidad de registros de presencia de especies contenidos en este.

El código fuente de este documento está disponible en [https://github.com/evaluacion-arboles-mesoamerica/mapas/blob/main/src/visualization/generacion-mapa-riqueza-especies-plantas.qmd](https://github.com/evaluacion-arboles-mesoamerica/mapas/blob/main/src/visualization/generacion-mapa-riqueza-especies-plantas.qmd).

```{r}
#| label: carga-paquetes
#| echo: false
#| message: false

# Paquetes
library(here)
library(readr)
library(dplyr)
library(tidyr)
library(sf)
library(DT)
library(leaflet)
library(leaflet.extras)
library(leafem)
library(viridisLite)
library(crhexgrids)
```

# Definición de parámetros generales
Para comenzar, se definieron algunos parámetros generales del procesamiento en R.

```{r}
#| label: constantes
#| code-fold: show
#| code-summary: "Código para la definición de parámetros generales"

# Archivo con los registros de presencia de especies.
# Este archivo debe comprimirse después de usarse 
# para que pueda ser alojado en GitHub.
ARCHIVO_REGISTROS_PRESENCIA_ESPECIES <- 
  here("data", "raw", "points_data.csv")

# Archivo con el mapa de riqueza de especies.
ARCHIVO_MAPA_RIQUEZA_ESPECIES <-
  here("data", "processed", "riqueza-especies-plantas.gpkg")
```

Las rutas especificadas para los archivos se basan en la estructura de directorios para proyectos de ciencia de datos propuesta por la iniciativa [Cookiecutter Data Science](http://drivendata.github.io/cookiecutter-data-science/).

# Carga y visualización de datos de entrada

## Carga

### Registros de presencia de especies

::: {.callout-note title="Archivo con los registros de presencia de especies"}
`r ARCHIVO_REGISTROS_PRESENCIA_ESPECIES`
:::

El archivo se cargó en un objeto sf de R, para su procesamiento.

```{r}
#| label: carga-registros-presencia
#| message: false
#| code-fold: true
#| code-summary: "Código para la carga de registros de presencia"

# Carga de los registros de presencia
registros_presencia <-
  st_read(
    ARCHIVO_REGISTROS_PRESENCIA_ESPECIES,
  	
    options = c(
      "X_POSSIBLE_NAMES=longitude", # columna de longitud decimal
      "Y_POSSIBLE_NAMES=latitude"   # columna de latitud decimal
    ),
    quiet = TRUE
  )

# Asignación del CRS WGS84
st_crs(registros_presencia) <- 4326

# Muestra de registros de presencia
registros_presencia_muestra <-
  registros_presencia |>
  slice_sample(n = 1000, replace = FALSE)
```

### Polígonos

```{r}
#| label: carga-polígonos
#| message: false
#| code-fold: true
#| code-summary: "Código para la carga de polígonos"

# Carga de los polígonos
poligonos <- cr_hex_grid_res_5
```

## Visualización

### Mapa de registros de presencia (muestra) y polígonos

```{r}
#| label: mapa-registros-presencia
#| warning: false
#| message: false
#| code-fold: true
#| code-summary: "Código para la generación del mapa"

# Visualización de los registros
leaflet() |>
  setView(
    lng = -84.19452,
    lat = 9.572735,
    zoom = 7
  ) |>  
  addTiles(group = "Mapa general (OpenStreetMap)") |>
  addPolygons(
    data = poligonos,
    color = "black",
    fillColor = "transparent",
    stroke = TRUE,
    weight = 1.5,
    group = "Hexágonos"
  ) |>  
  addCircleMarkers(
    data = registros_presencia_muestra,
    stroke = TRUE,
    radius = 0.7,
    fillOpacity = 1,
    popup = paste(
      paste0("<strong>Especie: </strong>", registros_presencia_muestra$species),
      paste0("<strong>Localidad: </strong>", registros_presencia_muestra$locality),
      paste0("<strong>Fecha: </strong>", registros_presencia_muestra$eventDate),
      paste0("<strong>Fuente: </strong>", registros_presencia_muestra$institutionCode),
      paste0("<a href='", registros_presencia_muestra$occurrenceID, "'>Más información</a>"),
      sep = '<br/>'
    ),    
    group = "Registros de presencia"
  )
```

::: {.callout-note title="Cantidad de registros de presencia de especies"}
`r nrow(registros_presencia)`
:::

::: {.callout-note title="Cantidad de polígonos"}
`r nrow(poligonos)`
:::

# Cálculo de la riqueza de especies

## Unión espacial de registros de presencia de especies y polígonos

```{r}
#| label: join-registros-presencia-poligonos
#| warning: false
#| message: false
#| code-fold: true
#| code-summary: "Código de la unión"

# Unión espacial de registros de presencia y polígonos
registros_presencia_join_poligonos <- 
  st_join(
    x = registros_presencia,
    y = dplyr::select(cr_hex_grid_res_5, h3_address),
    join = st_within,
    left = TRUE
  )
```

::: {.callout-note title="Cantidad de registros unidos de presencia de especies y de polígonos"}
`r sum(is.na(registros_presencia_join_poligonos$h3_address))`
:::

## Conteo de la cantidad de especies en cada polígono

```{r}
#| label: conteo-especies-poligonos
#| warning: false
#| message: false
#| code-fold: true
#| code-summary: "Código del conteo de especies en cada polígono"

# Conteo de especies por polígono
conteo_especies_poligonos <- 
  registros_presencia_join_poligonos |>
  st_drop_geometry() |>
  group_by(h3_address) |>
  summarize(especies = n_distinct(sci_name, na.rm = TRUE))
```

## Unión de polígonos con cantidad de especies

```{r}
#| label: union-poligonos-cantidad-especies
#| warning: false
#| message: false
#| code-fold: true
#| code-summary: "Código del conteo de la unión"

# Unión de polígonos con cantidad de especies
riqueza_especies_poligonos <-
  poligonos |>
  left_join(conteo_especies_poligonos, by = "h3_address") |>
  replace_na(list(especies = 0))
```

# Generación del mapa de riqueza de especies

## Visualización del mapa

```{r}
#| label: visualizacion-mapa-riqueza-especies
#| warning: false
#| message: false
#| code-fold: true

# Cálculo de quintiles de riqueza de especies
rangos_quintiles <- quantile(
  riqueza_especies_poligonos$especies, 
  probs = seq(0, 1, by = 0.2), 
  na.rm = TRUE
)

# Redondeo de los límites de los quintiles a números enteros
rangos_quintiles <- c(
  floor(min(riqueza_especies_poligonos$especies)), 
  ceiling(rangos_quintiles[-1])
)

# Etiquetas de los quintiles
etiquetas_quintiles <- mapply(
  function(inferior, superior, indice) {
    if (indice == 1) {
      return(sprintf("De %d a %d", inferior, superior))
    } else {
      return(sprintf("De %d a %d", inferior + 1, superior))
    }
  }, 
  inferior = head(rangos_quintiles, -1), 
  superior = tail(rangos_quintiles, -1), 
  indice = seq_along(head(rangos_quintiles, -1))
)

# Cálculo de quintiles para la riqueza de especies
riqueza_especies_poligonos$quintil <- cut(
  riqueza_especies_poligonos$especies,
  breaks = rangos_quintiles,
  include.lowest = TRUE,
  labels = etiquetas_quintiles
)

# Paleta de colores de riqueza de especies
colores_riqueza_especies <- colorFactor(
  palette = "Greens",
  domain = riqueza_especies_poligonos$quintil,
  na.color = "transparent"
)

# Mapa leaflet
leaflet() |>
  setView(
    lng = -84.19452,
    lat = 9.572735,
    zoom = 7) |>
  addTiles(group = "Mapa general (OpenStreetMap)") |>
  addProviderTiles(
    providers$Esri.WorldImagery, 
    group = "Imágenes satelitales (ESRI World Imagery)"
  ) |> 
  addPolygons(
    data = riqueza_especies_poligonos,
    fillColor = ~ colores_riqueza_especies(riqueza_especies_poligonos$quintil),
    fillOpacity = 0.8,
    color = "black",
    stroke = TRUE,
    weight = 1.0,
    popup = paste(
      paste("<strong>Hexágono:</strong>", riqueza_especies_poligonos$h3_address),
      paste("<strong>Cantidad de especies:</strong>", riqueza_especies_poligonos$especies),
      sep = '<br/>'
    ),
    group = "Riqueza de especies"
  ) |>
  addScaleBar(
    position = "bottomleft", 
    options = scaleBarOptions(imperial = FALSE)
  ) |>    
  addLegend(
    position = "bottomleft",
    pal = colores_riqueza_especies,
    values = riqueza_especies_poligonos$quintil,
    group = "Riqueza de especies",
    title = "Cantidad de especies de plantas (quintiles)"
  ) |>
  addLayersControl(
    baseGroups = c(
      "Mapa general (OpenStreetMap)", 
      "Imágenes satelitales (ESRI World Imagery)"
    ),
    overlayGroups = c(
      "Riqueza de especies"
    )
  ) |>
  addResetMapButton() |>
  addSearchOSM() |>
  addMouseCoordinates() |>
  addFullscreenControl()
```

## Almacenamiento del mapa

```{r}
#| label: almacenamiento-mapa-riqueza-especies
#| message: false
#| warning: false
#| code-fold: true
#| code-summary: "Código para el almacenamiento del mapa"

# Almacenamiento del mapa
riqueza_especies_poligonos |>
  st_transform(5367) |>
  st_write(
    ARCHIVO_MAPA_RIQUEZA_ESPECIES, 
    delete_layer = TRUE,
    quiet = TRUE
  )
```

::: {.callout-note title="Archivo del mapa de riqueza de especies"}
`r ARCHIVO_MAPA_RIQUEZA_ESPECIES`
:::